【裁判字號】    97,訴,168
【裁判日期】    970502
【裁判案由】    塗銷所有權移轉登記等
【裁判全文】
臺灣彰化地方法院民事判決  97年度訴字第168號
原      告  臺灣土地銀行股份有限公司
法定代理人  己○○
訴訟代理人  戊○○
被      告  丁○○
            乙○○
            甲○○
            丙○○
上列當事人間請求塗銷所有權移轉登記等事件，本院於民國九十
七年四月十八日言詞辯論終結，茲判決如下：
    主  文
被告丁○○就所有坐落彰化縣二林鎮○○段萬興小段三五六－九
地號，面積一六０五平方公尺，應有部分三十六分之三，及同段
三五六－一０地號，面積八四九平方公尺，應有部分十二分之三
，於民國九十三年十一月一日贈與被告乙○○、甲○○、丙○○
各三分之一之行為，及同年月十六日所為之所有權移轉登記行為
，均應予撤銷。
被告丁○○就前開土地，以彰化縣二林地政事務所於民國九十三
年十一月十六日登記，登記原因為贈與之所有權移轉登記應予塗
銷。
訴訟費用新臺幣玖仟壹佰肆拾元由被告負擔。
    事實及理由
一、按訴狀送達後，原告不得將原訴變更或追加他訴。但請求之
    基礎事實同一者，不在此限，民事訴訟法第二百五十五條第
    一項第二款定有明文。所謂請求之基礎事實同一，係指變更
    或追加之訴與原訴之原因事實，有其社會事實上之共通性及
    關聯性，而就原請求之訴訟及證據資料，於審理繼續進行在
    相當程度範圍內具有同一性或一體性，得期待於後請求之審
    理予以利用，俾先後兩請求在同一程序得加以解決，避免重
    複審理，進而為統一解決紛爭者即屬之。經查，原告起訴時
    請求撤銷被告間之贈與（債權）行為，嗣於訴訟進行中追加
    撤銷被告間之所有權移轉登記（物權）行為，均係以被告間
    之無償行為，有害及原告之債權為由，為其主要論述，堪認
    原告追加之訴與其原起訴部分之基礎事實同一，故原告追加
    之訴，合於前開規定，自應予准許。又本件被告丁○○、乙○○、甲○○、丙○○經合法通知，未於言詞辯論期日到場
    ，核無民事訴訟法第三百八十六條所列各款情形，爰依原告
    之聲請，由其一造辯論而為判決。
二、原告起訴主張：
（一）被告丁○○於民國八十六年十月七日向原告借款新臺幣（
      下同）六百萬元，並簽立借據暨授信約定書交原告收執，
      借款期限為十五年，共分一百八十期，每期一個月，第一
      期至第三十六期按期付息，自第三十七期起，本金按期平
      均攤還，利息按借款餘額計付。約定利息按年利率百分之
      九．三五機動計付，並約定如有逾期時，在逾期六個月以
      內者，按貸款利息百分之十，逾期超過六個月以上者，按
      貸款利息百分之二十計付之違約金。惟自八十九年十月七
      日起即發生逾欠，原告在取得執行名義後，遂於九十二年
      一月七日聲請強制執行。本案借款之抵押品：彰化縣二林
      鎮○○段萬興小段一一－六地號及同段一００－九三地號
      （非原告抵押品），分別於九十三年十月十九日及同年九
      月十四日拍定，嗣於九十四年一月三十一日及同年三月三
      十日實行分配（鈞院九十二年度庚字第二六四號強制執行
      事件），原告受償利息至九十三年十二月一日止，目前尚
      積欠原告本金六百萬元及利息、違約金等。
（二）被告丁○○既已周轉不靈未能按期繳息還本，竟於九十三
      年十一月一日將其所有坐落彰化縣二林鎮○○段萬興小段
      三五六－九地號，面積一六０五平方公尺，應有部分三十
      六分之三，及同段三五六－一０地號，面積八四九平方公
      尺，應有部分十二分之三，贈與被告乙○○、甲○○、丙○○各三分之一，並於同年月十六日辦妥所有權移轉登記
      。按債務人所為之無償行為，有害及債權者，債權人得聲
      請法院撤銷之，民法第第二百四十四條第一項定有明文。
      查被告丁○○已別無其他有利之財產可供清償，且被告等
      間為父子關係，而以贈與名義，將所有權移轉登記予其子
      乙○○等人，致損害原告之債權，事實甚明，原告自得依
      民法第二百四十四條之規定訴請判決撤銷贈與及所有權移
      轉登記之行為，並予塗銷所有權移轉登記。並聲明：如主
      文。
三、被告丁○○、乙○○、甲○○、丙○○經本院合法通知後，
    未於言詞辯論期日到場，亦未具狀陳述表示意見。
四、原告主張其為被告丁○○之債權人，債權額為六百萬元，及
    其利息、違約金，而坐落彰化縣二林鎮○○段萬興小段三五
    六－九地號，面積一六０五平方公尺，應有部分三十六分之
    三，及同段三五六－一０地號，面積八四九平方公尺，應有
    部分十二分之三之土地，原登記為被告丁○○所有，而於九
    十三年十一月一日，無償贈與被告乙○○、甲○○、丙○○
    各三分之一，並於同年月十六日辦妥所有權移轉登記，且被
    告丁○○已無其他有利財產可供執行之事實，業據原告提出
    借據、授信約定書、本院九十二年執字第二六四號分配表、
    土地登記謄本及異動索引等件為證，核屬相符。且被告等人
    亦未到庭或提出書狀爭執，自堪信原告之主張為真實。
五、原告另主張被告間並無債權債務關係存在，而為無償贈與系
    爭土地等語。按債務人所為之無償行為，有害及債權者，債
    權人得聲請法院撤銷之；債權人依第一項規定聲請法院撤銷
    時，得並聲請命受益人或轉得人回復原狀；民法第二百四十
    四條第一項、第四項分別設有規定。另民法第二百四十四條
    之撤銷權，其客體乃包括債務人所為債之行為及物權行為，
    債權人行使此項撤銷權，既可同時訴請撤銷債務人所為債之
    行為及物權行為，亦可僅訴請撤銷債務人所為債之行為；如
    果不動產物權契約業經辦理登記，則前者債權人得訴請登記
    名義人塗銷登記，後者則得訴請移轉登記（最高法院七十九
    年度台上字第一０三七號判決意旨參照）。本件被告丁○○
    向原告借款尚欠六百萬元，及其利息、違約金未為清償，此
    外被告丁○○名下並無其他財產，而系爭土地係以贈與原因
    登記予被告乙○○、甲○○、丙○○等人，已如前述，則原
    告基於信賴土地登記而認定系爭土地為被告丁○○所有，發
    現被告丁○○已將系爭土地所有權，以無償贈與為原因移轉
    登記予被告乙○○、甲○○、丙○○等人所有，致原告之債
    權求償益形困難，被告等之行為，即屬有害及原告之債權至
    明。
六、從而，原告為確保債權，依民法第二百四十四條第一項、第
    四項前段之規定，請求被告丁○○就所有坐落彰化縣二林鎮
    ○○段萬興小段三五六－九地號，面積一六０五平方公尺，
    應有部分三十六分之三，及同段三五六－一０地號，面積八
    四九平方公尺，應有部分十二分之三，於九十三年十一月一
    日贈與被告乙○○、甲○○、丙○○各三分之一之行為，及
    同年月十六日所為之所有權移轉登記行為，均應予撤銷。及
    被告丁○○就前開土地，以彰化縣二林地政事務所於九十三
    年十一月十六日登記，登記原因為贈與之所有權移轉登記應
    予塗銷，即有理由，應予准許。
據上論結，原告之訴為有理由，依民事訴訟法第三百八十五條第
一項前段、第八十五條第一項，判決如主文。
中    華    民    國    97    年     5    月     2    日
                  民事第二庭    法  官  陳秋錦
以上正本係照原本作成。
如對判決上訴，應於判決送達後20日內向本院提出上訴狀。
中    華    民    國    97    年     5    月     2    日
                                書記官  王惠嬌


司法院資訊處製作；財團法人民間司法改革基金會備份。
